【裁判字號】    95,上易,14
【裁判日期】    950630
【裁判案由】    偽造文書
【裁判全文】
臺灣高等法院臺中分院刑事判決          95年度上易字第14號
上  訴  人
即  被  告  丙○○
            丁○○
                      56巷8.
            甲○○
            乙○○
            戊○○
上列上訴人因偽造文書案件，不服臺灣臺中地方法院93年度易字
第2339號中華民國94年11月18日第一審判決（起訴案號：臺灣臺
中地方法院檢察署93年度偵字第16284號），提起上訴，本院判
決如下：
    主  文
原判決撤銷。
戊○○、乙○○、甲○○、丁○○、丙○○共同明知為不實之事
項，而使公務員登載於職務上所掌之公文書，足以生損害於公眾
，各處有期徒刑月，如易科罰金，均以佰元折算壹日。
    犯罪事實
一、乙○○於民國（下同）八十三年間向前臺中市第一信用合作
    社貸款（嗣其債權已由合作金庫銀行股份有限公司概括承受
    ），並以登記在其名下之位於臺中市○○路○段七一巷六五
    弄十四號之房屋及所坐落土地（下稱系爭房地）設定最高限
    額為新台幣（下同）六百七十二萬元之抵押權予該合作社供
    作該借款之擔保。嗣至八十八年間，因乙○○已無資力再繳
    納貸款本息，當時系爭房地所積欠之貸款金額尚高達五百六
    十萬元，乙○○之夫戊○○為求高價賣出系爭房地，乃經由
    丁○○之介紹，而於八十九年二月十四日委託甲○○於六十
    個工作天內代為出售臺中市○○路○段七一巷六五弄八號、
    十號、十二號、十四號之房屋及其上土地，約明：出售價格
    為以各該房地實際向銀行貸款金額之七成計算，如售價超過
    實際向銀行貸款金額七成，超過部分即歸甲○○賺取。渠等
    為提高上開房地之售價，戊○○、乙○○夫婦及甲○○思圖
    先找人頭假裝買受系爭房地，並虛列較高之售價，以為出售
    上開房地之基礎，且方便由該人頭向銀行辦理抵押貸款。適
    丙○○需要房屋居住，乃透過丁○○、甲○○居中聯絡後，
    丁○○、甲○○、丙○○三人與戊○○、乙○○夫婦遂共同
    基於使公務員登載不實事項於職務所掌公文書之犯意聯絡，
    共同謀議，假藉買賣名義，將乙○○所有之臺中市○○路○
    段七一號六五弄十四號之房屋過戶登記為丙○○所有，而通
    謀虛偽簽訂買賣價格為七百二十萬元之不動產買賣契約書（
    該買賣契約書訂立日期載為八十九年三月七日），並約定由
    戊○○、乙○○夫婦先清償一百六十萬元予前臺中市第一信
    用合作社，所餘貸款四百萬元，先由丙○○承受，待甲○○
    尋得真正買主，再辦理系爭房地過戶及處理積欠第一信用合
    作社之貸款。旋由戊○○委託不知情之代書周國淮持內容不
    實之本件房地買賣契約書，於八十九年三月三十日，向臺中
    市中山地政事務提出辦理移轉登記，而使該地政事務所承辦
    之公務員就此不實之「買賣」登記原因事項，登載於職務上
    所掌之土地及建物登記謄本之公文書上，足以生損害於地政
    機關對於所轄土地、房屋所有權管理之正確性。
二、案經臺灣臺中地方法院檢察署檢察官因丙○○另涉之妨害自
    由刑事案件（臺灣臺中地方法院九十二年度訴字第二三四二
    號、本院九十三年度上易字第四二五號）知悉上情而簽分偵
    案後，偵查起訴。
    理    由
一、訊據上訴人即被告（以下簡稱被告）丙○○就前揭犯罪事實
    坦承不諱，其餘上訴人即被告丁○○、甲○○、乙○○、戊○○則均矢口否認有何偽造文書犯行，被告乙○○、戊○○
    辯稱：系爭買賣是真實之買賣，倘若是借住，丙○○何需負
    擔系爭房屋貸款之本息，且渠等何需給付契稅、代書費、仲
    介費高達共五十萬元云云；被告甲○○則辯稱：系爭房地過
    戶予丙○○是信託登記，法律並不禁止，並不構成使公務員
    登載不實云云；被告丁○○則辯稱：系爭房地買賣伊僅為介
    紹人，其餘事項並未參與、經手云云。經查：
（一）被告乙○○、戊○○夫妻與被告丙○○，於八十九年間經
      由被告甲○○、丁○○之介紹，而訂立系爭房地之買賣契
      約【系爭房地買賣契約書除記載買賣價格為七百二十萬元
      外，並記載付款方式為：（１）本契約簽訂時，丙○○應
      給付乙○○三十萬元。（２）增值稅、契稅稅單核定下來
      時，丙○○須給付一百萬元予乙○○。（３）第三次付款
      時丙○○負責向銀行貸款五百六十萬元，以清償乙○○前
      向銀行所貸款項，如丙○○無法貸到五百六十萬元，不足
      部分丙○○應即以現金補充之。（４）尾款三十萬元於過
      戶貸款手續辦理完竣後，丙○○應於交屋時一次付清予乙○○。】，嗣由被告丙○○向臺中一信辦理貸款，並於八
      十九年四月五日辦理所有權移轉登記及變更債務人登記完
      畢等事實，有不動產買賣契約書、土地建築改良物買賣所
      有權移轉契約書、土地登記謄本、建物登記謄本、土地登
      記申請書、放款戶交易明細表及委託書等件為證。
（二）是本件確有系爭房地買賣契約書一事，被告均未否認，然
      有爭議的是，本件系爭房地之買賣究係「真買賣」、「假
      買賣」、抑或是「信託關係」？茲說明如下：
（甲）被告甲○○於本件檢察官偵查時供稱：「八十八年底丁○○介紹丙○○給其認識，八十九年初丙○○在烏日的房子
      要被拆遷，需要房子暫住。後來在八十九年二月丁○○又
      告訴其戊○○有房子要賣，戊○○就寫了委託書委託其賣
      房子，其就告訴丙○○，系爭房地可以先借給丙○○住，
      先信託給丙○○，到時候丙○○可以優先買或賣給別人都
      可以，丙○○及戊○○也同意如此做。於是丙○○、戊○○、丁○○及其均在場之情形下。乙○○與丙○○當時就
      簽了買賣契約書，但是並不是真的買賣。因為丙○○沒有
      錢。後續的過戶是戊○○委託另外的代書辦的，其就不清
      楚了。辦好過戶後，其向戊○○說為辦理過戶事項已有開
      銷，戊○○應要支付費用，戊○○於是開給其十五萬的台
      銀支票作為預支費用。後來於八十九年九月其帶蕭先生去
      戊○○家，介紹蕭先生向戊○○買十二、十四號二戶的房
      子，戊○○及乙○○說他兒子從美國打電話回來說房子要
      留著增值，現在賣太可惜，所以就不賣了。且丙○○在八
      十九年九月，請其快替戊○○找買主，因為當時其與戊○○、丙○○一起協議時，認為房子如果有人住，賣價會比
      較高，其得到的利潤會給丙○○吃紅，所以丙○○才催其
      快將房子賣掉。戊○○夫妻說房子不賣以後，丙○○有催
      促其要儘快處理房子，因為房子過戶到丙○○名下，丙○○有承接一部分債務，於是其向戊○○說，借給丙○○住
      的房子要再過戶回來」等語甚詳（見九十三年偵字第一六
      二八四號偵查卷第二三、二四頁）；被告甲○○於臺灣臺
      中地方法院九十二年度訴字第二三四二號被告丙○○妨害
      自由刑事案件審理時證稱：「（問：你是說那時是虛偽的
      買賣？）是‧‧‧將系爭房地過戶至丙○○名下，可以提
      高其餘房地之出售價格」等語（見臺灣臺中地方法院九十
      二年度訴字第二三四二號第八十二頁、第八三頁）、於本
      院審理時再供稱：「當時是說先用被告丙○○的名字過戶
      而已」（見本院審理卷第一○一頁反面）。另被告丁○○
      於臺灣臺中地方法院九十二年度訴字第二三四二號被告丙○○妨害自由刑事案件審理時證稱：「係其介紹甲○○予
      乙○○辦理買賣房地事宜，後來房子並沒有賣出去，甲○○曾云其中一戶是用丙○○的名字，臨時過戶給丙○○，
      是假買賣，當初所談的條件是過戶給丙○○後三個月就再
      過戶回去，後來戊○○說不賣了，甲○○有跟戊○○協調
      房地再過戶回去的事宜，但是戊○○夫婦都不想去處理這
      件事．．．」等語；被告丁○○於臺灣臺中地方法院九十
      二年度訴字第二九一八號確認本票債權不存在等民事事件
      言詞辯論筆錄中亦稱：「當初是原告乙○○賣房子給被告
      丙○○，我是此買賣的介紹人，我是介紹買主去跟原告乙○○買房子，當初被告丙○○是人頭」等語（見臺灣臺中
      地方法院九十二年度訴字第二三四二號卷第二三五頁至第
      二三六頁）。參以證人劉信旺於臺灣臺中地方法院九十二
      年度訴字第二三四二號被告丙○○妨害自由刑事案件審理
      時亦證稱：「曾幫被告戊○○夫婦及被告丙○○調解過房
      地爭議，當時丙○○只說三個月以後就可以過戶回去，後
      來丙○○來找其說銀行的利息付不出來而且房子還沒有過
      戶回去，於是其就找戊○○來協調，戊○○說現在房地低
      迷，現在經濟也不好，沒有辦理過戶，看是否另外有人要
      買房子，再過戶給別人」等語（見臺灣臺中地方法院九十
      二年度訴字第二三四二號卷第九十七頁至第九十八頁）。
      綜上所述，被告丙○○自始至終均供稱系爭買賣並非真買
      賣乙節，與被告甲○○、丁○○所為上開證述及證人劉信
      旺上開證詞互核相符，可堪採信。
（乙）依上所述，系爭房地雖由被告乙○○名下過戶登記予被告
      丙○○，但實際上雙方並無移轉所有權之真意，業據被告
      甲○○、丙○○二人供承不諱，被告甲○○、丙○○二人
      此一供述將陷自己於不利，衡情一般人當無故意為不利於
      自己之虛偽陳述之理，是被告甲○○、丙○○此部分對已
      不利之供述，應甚為可信。雖被告戊○○於原審之選任辯
      護人辯護意旨稱：被告丙○○係因購屋後反悔，始虛偽供
      述本件係屬於假買賣云云，惟本件所謂假買賣，並非僅有
      被告丙○○之供述，其他被告諸如丁○○、甲○○均一致
      供稱本件買賣屬虛偽，且就被告甲○○、丁○○而言，其
      二人與被告戊○○、乙○○夫妻，並無如此之利害關係存
      在，何以被告甲○○、丁○○仍供稱本件並非真買賣；再
      以，系爭房地日前已遭法院拍賣，而被告丙○○於本案辯
      論終結前已將系爭房地之貸款清償完畢，亦有被告丙○○
      提出之清償證明書、借據等文件影本在卷可資佐證，此亦
      為被告等人所不爭執，則在清償貸款完畢之後，被告丙○○實已無虛偽陳述之動機存在，但被告丙○○自始至終仍
      堅稱上詞不移，其供述顯無不可信之情狀。
（丙）雖被告戊○○、乙○○辯稱本件買賣係真買賣云云，惟：
      （１）觀諸被告戊○○、乙○○夫妻與被告丙○○所簽訂
      之不動產買賣契約書，其上記載之買賣價金為七百二十萬
      元，有該買賣契約書在卷可稽。而被告丙○○除另向第一
      信用合作社貸款四百萬元用以清償被告乙○○原先之銀行
      貸款外，並未曾給付任何買賣價金，此亦為被告等人所不
      爭執，被告戊○○更於本院審理時供稱：「我沒有繳是因
      為利息不降，所以我不繳的」等語（見本院審理卷第一○
      一頁），而依上開買賣契約所載之價金，在被告丙○○尚
      有三百二十萬元之買賣價金未支付之情況下，被告戊○○
      、乙○○夫妻不但完成系爭不動產之過戶登記，更將系爭
      房屋交予被告丙○○使用，此與一般社會交易常情有重大
      違背，實難認本件確為真實交易。辯護意旨雖又稱：乙○○簽約時並未記載價金若干，七百二十萬元係甲○○所自
      行記載云云，然買賣價金乃買賣交易時最重要之事項，而
      上開買賣契約書中尚且載及銀行准許之金額、中間人甲○○可從被戊○○夫妻處收取多少佣金等較次要之事項，被
      告告戊○○、乙○○亦未否認，則被告戊○○、乙○○有
      對最重要之系爭房地之買賣價金應無不知情之理。是上開
      所辯顯不足採。（２）又系爭房地買賣如係真正，依買賣
      契約書所載之交易金額為七百二十萬元，銀行貸款（當時
      尚有五百六十萬元）金額之七成為三百九十二萬元，而超
      過銀行貸款金額之七成之部分為三百二十八萬元，而依被
      告乙○○與被告甲○○之約定，因佣金係「每戶以一百萬
      元為上限」，被告戊○○、乙○○夫妻須給付被告甲○○
      一百萬元之佣金，然事實上，被告戊○○僅交付被告甲○○四十一萬餘元之佣金，此有被告戊○○提出之支票三紙
      在卷可按，而被告甲○○亦從未向被告戊○○夫妻要求給
      付三百二十八萬元或一百萬元之佣金，顯見雙方均未有依
      其彼此間委託書履行之意思，並無從認定系爭買賣確為真
      實。（３）再者，被告甲○○於本件原審審理時供稱：伊
      有要求被告戊○○先給付勞務費用，被告戊○○開了三張
      支票給伊，一張十五萬元支票給付銀行利息，另外二張支
      票是要當交際費用及勞務費用，是要當另外三間房屋的交
      際費用等語；被告丙○○於本件戶籍原審審理時亦供陳：
      甲○○有交一張十五萬元之支票給伊，是要給付八十九年
      六、七、八月份的房屋利息；又於九十二年度訴字第二三
      四二號被告丙○○妨害自由刑事案件中，經原審向合作金
      庫銀行北台中分行函查結果，證實八十九年六月三十日至
      八十九年八月三十日之三次利息繳納均係自被告丙○○本
      人活期存款帳戶（00-00-000000）轉帳支出，此有上開行
      庫九十三年一月十四日合金北臺中字第０９３００００２
      ２１號函及函附之相關資料在卷可稽。然以，系爭房地所
      有權既業於八十九年四月五日移轉登記予被告丙○○，房
      屋貸款之繳納當係被告丙○○之責任，被告丙○○顯無使
      用被告戊○○為發票人而交予被告甲○○之介紹費繳納系
      爭房貸利息之理，是本件房地買賣顯無從認定是真買賣。
      從而被告戊○○於本院審理時辯稱：「拾伍萬的支票不是
      我本意給被告丙○○繳利息的，是應被告甲○○要求開三
      張的，所以他拿其中壹張給被告丙○○繳利息我是不知情
      的」等語，即非可採。
（丁）按在信託法完成立法之前，固然因實際社會交之需求，實
      務見解就信託登記有無構成刑法第二百十四條之使公務員
      登載不實罪一事，曾有所爭論。然信託法業於八十五年一
      月二十六日制定公布，是一般民間之信託行為，已有正當
      管道可循，無須再以迂迴之法律解釋達到容納正常信託社
      會活動之目的，應直接以法律構成要件加以審查，系爭買
      賣既係虛偽不實，被告等人將此不實之事項，向不知情之
      地政機關承辦人員申請辦理所有權移轉之登記，使承辦人
      員將此不實之事項登載於職務上所掌之土地登記簿、建物
      登記簿等公文書上，自已該當於刑法第二百十四條之構成
      要件。且於目前實務運作上，以「買賣」為發生原因之不
      動產契約與信託關係之方式所為之契約行為，在不動產登
      記之文書上均會加以記載，以明其法律關係，以杜糾紛。
      被告甲○○辯稱：本件是信託登記，法律並不禁止云云，
      顯不可採，蓋本件果為信託關係，則於八十九年間即有早
      已生效可行之信託法，可為本件之法律依據，並無再以「
      買賣」為法律關係發生原因之迂迴作法，其上開所辯，亦
      顯不可採。
（戊）至被告戊○○於原審之選任辯護人辯護意旨稱：（１）被
      告丙○○所以謊稱不動產為假買賣，係因其無力再繼續償
      還貸款之本息，後悔承受數百萬元之貸款，而欲利用法院
      認定為假買賣，再另行訴請將系爭不動產回復至被告乙○○名下，由被告乙○○再承受該數百萬元之貸款。（２）
      被告乙○○就系爭不動產係委託被告甲○○代為尋找買主
      ，並訂有委託書為憑，被告甲○○嗣表示找到買主即被告
      丙○○願意承購系爭不動產，被告乙○○之夫即被告戊○○則承諾，若順利成交，願意給付被告甲○○五十萬元（
      包括仲介酬金、代書費及相關稅捐）。嗣被告戊○○繳納
      土地增值稅二萬五千五百四十七元、契稅四萬七百二十一
      元、代書費一萬八千元，是以，被告戊○○實際上依約應
      給付被告甲○○四十一萬六千元，被告戊○○遂依被告甲○○之要求，開立三張支票作為給付該筆款項之方法，足
      見，本件若果為虛偽買賣交易之情事，被告戊○○何必另
      行給付被告甲○○高達四十一萬六千元之仲介費？又被告
      戊○○、乙○○並非至愚之人（被告戊○○研究所畢業、
      被告乙○○為國小教師退休），何必僅為「使房屋出售並
      提高出售價格」，而花費高達四十餘萬元之費用，又讓被
      告丙○○白住，益證，其間之買賣為真買賣，但被告丙○○嗣後因無力繳付貸款本息，後悔買受系爭房地，始起意
      設局再將系爭房地之所有權變更至被告乙○○名下，至為
      明顯。（３）依據常理，通常會以假買賣方式完成移轉過
      戶登記之情形，均是債務人為脫免債務，串通親朋好友辦
      理虛偽之過戶登記。但本案起訴書竟謂被告等人辦理假買
      賣之動機及目的係「為利用上開四間房地出售並提高售價
      」，該認定顯與經驗法則有違，更何況出賣人乙○○與買
      受人丙○○非親非故，被告戊○○、乙○○豈有可能會找
      一原本素不相識之人成立假買賣之過戶登記？若果真是假
      買賣之過戶登記，日後如果有真正買主，被告乙○○、戊○○豈不是要負擔被告丙○○不願意配合辦理移轉登記之
      風險？（４）被告丙○○雖陳稱被告戊○○、乙○○保證
      系爭房地移轉所有權與被告丙○○三個月後，再移轉所有
      權與被告乙○○，否則被告乙○○應賠償被告胡玲蘭五百
      萬元云云。惟依被告乙○○與被告甲○○所簽訂「委託書
      」之記載，其上明明白白載明「乙○○委託甲○○代為處
      理包括系爭房地在內之四筆不動產，其委託買賣金額如登
      記謄本所列，以銀行實際貸款金額七成計算，並於辦理產
      權移轉手續同時，辦理貸款轉移抵押塗銷手續。」，依照
      該等文義，可知被告戊○○、乙○○確實真正有委託被告
      甲○○處理出售不動產，而非僅係尋覓人頭辦理不動產所
      有權移轉而已。（５）參諸土地建築改良物買賣所有權移
      轉契約書之約定事項欄記載「八十三年收件字第五二六九
      三號抵押權登記次序二三六由承買人即丙○○承受」等情
      ，亦知被告丙○○以買受人之關係，承受系爭貸款及抵押
      人之地位（即約定由被告丙○○以債務承擔之方式承擔被
      告乙○○尚欠合作金庫銀行股份有限公司之借款債務，作
      為買賣價金之清償方式，而由被告丙○○繼續清償前欠之
      借款債務。），而被告丙○○並非至愚，豈有可能僅是為
      了借住系爭房第三個月而已，即簽名同意形式上承受高達
      四百萬元貸款及抵押人之地位。申言之，物之所有權利之
      移轉，其債之原因關係不外有償或無償兩種，而所謂買賣
      契約，即屬有償契約之原型，民法第三百四十五條第一項
      雖將「買賣契約」定義為：「當事人約定一方移轉財產權
      於他方，他方支付價金之契約」，然買受人若已承擔出賣
      人對其債權人之債務之債務承擔方式（本件即指被告丙○○承擔被告乙○○原應向合作金庫銀行股份有限公司負擔
      之借款債務），而由買受人逕向該債權人為清償（本件即
      指被告丙○○於承擔上開債務後，逕向合作金庫銀行股份
      有限公司繼續繳付借款本息），則買受人原所負之給付價
      金債務，即因向第三人清償之而生清償效力，則買賣標的
      物所有權之移轉，其原因關係乃屬有對價給付之債，其一
      方移轉財產權於他方，他方以相當於支付價金之債務承擔
      方式清償之效力，並未改變買賣契約基本成立要件，準此
      ，則被告丙○○、乙○○於八十九年三月七日，以買賣之
      原因，向中山地政事務所申請辦理所有權移轉登記，嗣由
      該管公務員於八十九年四月五日，登載於所掌之土地登記
      簿上，實難謂該「買賣」之原因關係有何不實可言。再者
      ，上揭不動產買賣契約書、買賣所有權移轉契約書及委託
      書等，均未載明有買回之文字（即被告乙○○應於系爭房
      地移轉所有權與被告丙○○三個月後，再移轉所有權與被
      告乙○○，否則被告乙○○應給付被告丙○○五百萬元之
      賠償等情。（６）至於，被告甲○○雖陳稱：乙○○委託
      其出賣四間房子，當初先將系爭房地所有權移轉與丙○○
      ，以製造買賣行情，等其餘房子出售，再將系爭房地所有
      權移轉與乙○○云云。被告丁○○亦供稱：其為系爭房地
      買賣之介紹人，其介紹買主向乙○○買房子，丙○○僅為
      人頭云云。惟被告甲○○及丁○○既為系爭房地買賣之仲
      介人及介紹人，則其等均分別為委託書之受託人、見證人
      ，衡諸常理，倘其等所述屬實，自應在委託書上載明，以
      明確約定兩造之權益關係，而免事後徒增爭議。況該約定
      事項，倘不告知其他買受人，該等買受人亦無法知悉，有
      假造買賣之交易事實，進而影響買受之意願。既然委託書
      並未記載被告乙○○於系爭房地移轉所有權與被告丙○○
      後，嗣再移轉所有權與被告乙○○等語。而買賣契約書亦
      無相關約定。足見，被告甲○○、丁○○所言與事實不符
      。（７）系爭承諾書第四項所載，被告乙○○應同時簽發
      本票二紙，面額均為五百萬元（即銀行債務五百萬元及違
      約處罰五百萬元），倘被告乙○○不於三個月內買回系爭
      房地，被告丙○○即可提示上開本票，請求付款。為被告
      丙○○應清償合庫之借款為三百九十七萬九千二百三十三
      元，及其利息與違約金。被告乙○○所應簽發本票金額為
      上開借款之二至三倍，顯然不利於被告乙○○甚巨。次者
      倘被告乙○○僅以被告丙○○為系爭房地之形式上之所有
      人，至多僅需為其清償借款三百九十七萬九千餘元，自無
      於承諾書簽名及簽發系爭本票之理。從而，被告乙○○係
      受被告丙○○脅迫而簽名於系爭承諾書籍簽發系爭本票，
      至為明確，此亦足以佐證被告乙○○與被告丙○○並無約
      定再將系爭房地所有權移轉與被告乙○○之事實云云。（
      ８）因被告乙○○與被告甲○○間訂有委託書，約明買賣
      金額超過銀行貸款七成之部分屬被告甲○○所有，所以被
      告乙○○認為毋庸擔心被告甲○○背信，又被告戊○○認
      為買賣成交之時機可能稍縱即逝，若被告甲○○找到買主
      時，恰巧無法及時聯絡上被告戊○○、乙○○，該買主可
      能又會事後反悔，是以，為把握成交之良機，被告戊○○
      、乙○○遂同意先行簽名於契約書上，故被告乙○○簽名
      於系爭不動產買賣契約書時，該契約書尚未記載交易金額
      ，故買賣價格為被告甲○○所添加。惟查：被告丙○○於
      原審理時結稱：其在為上市公司上班，每月薪水約三、四
      萬元（見原審卷第一百二十六頁），另被告甲○○亦供稱
      被告丙○○當時沒有錢購買房屋等語，故憑被告丙○○之
      經濟能力在訂定系爭買賣契約並承擔四百萬元債務時當會
      考量其清償能力，何會甘冒無力清償貸款，承受系爭房地
      被法院拍賣之風險而仍為買賣，況當時被告丙○○原居住
      之房子被拆除，亟需房屋居住，而被告戊○○之房屋正可
      提供其暫時棲身，又被告甲○○於偵查時證稱，當時其與
      戊○○、丙○○一起協議時，認為房子如果有人住，賣價
      會比較高，得到的利潤會給丙○○吃紅，因而丙○○虛偽
      買受被告乙○○之房地即可免費居住，又可得到分紅，另
      方面藉虛偽提高契約所載售價，可以製造高價買賣之熱絡
      行情，有助系爭房地日後高價售出，顯見被告雙方當有虛
      偽買賣之動機，至於被告戊○○交付被告甲○○總面額四
      十一萬六千元之支票三張，除係為繳納相關賦稅與仲介費
      外尚包括被告甲○○交付被告胡玲蘭之支票面額十五萬，
      讓被告丙○○去繳系爭房屋三個月之利息與保險費（已如
      前述），被告戊○○交付上開金額支票與甲○○尚稱合理
      ，故辯護意旨之（１）（２）顯無法作為有利被告戊○○
      之認定。又辯護意旨（３）認依常理，通常會以假買賣方
      式完成移轉過戶登記之情形，均是債務人為脫免債務，串
      通親朋好友辦理虛偽之過戶登記，惟系爭房地本有債權人
      之抵押權存在，不論將房屋移轉予何人債權人均可追及取
      償，如將其過戶予親朋好友，被告戊○○夫婦在虛偽交易
      之內部關係上仍無法脫免於債務，反而是被告戊○○夫婦
      對被告丙○○施以小惠，製造高價房地交易行情，將房地
      移轉登記於被告胡玲蘭名下，日後高價出售較可脫免債務
      ，而在虛偽交易雙方均有利益可圖下，被告戊○○夫婦得
      以考量系爭房地可盡快賣出，被告胡玲蘭亦會考量如不將
      房地儘快售出其將承受高額貸款，故被告戊○○並無負擔
      胡被告鈴蘭不願配合辦理移轉登記之風險，又被告甲○○
      於偵查中證述系爭房地過戶與被告丙○○後，於八十九年
      九月其曾帶蕭先生去被告戊○○家，介紹蕭先生向被告戊○○買十二、十四號二戶的房子，復與被告乙○○於九十
      二年訴字三三四二號刑事案件審理時證稱：八十九年到九
      十一年的十月間，甲○○曾介紹一個姓蕭的客人，要跟伊
      買系爭房地等語復核相符。如被告戊○○夫婦與被告胡玲
      蘭間買賣為真實，該房屋確為被告丙○○所有，被告甲○○何需徵求被告戊○○之同意？被告戊○○又何需支付前
      述貸款之本息？顯見系爭買賣為虛偽交易，故辯護意旨（
      ３）所述顯不可採。再被告戊○○夫婦本欲炒作房地售價
      將包括系爭房地在內之四筆不動產售出，故被告戊○○夫
      婦之意本在委託被告甲○○真正賣出包括系爭房地內四筆
      不動產，故在被告乙○○與被告甲○○所簽訂之委託書當
      不會載明虛偽買賣事宜，至於被告戊○○夫婦與被告丙○○之間的通謀虛偽買賣實為提高房地交易價額以拉高其後
      真買賣售價之手段，其為虛偽交易，當更不可能於委託書
      中及土地建築改良物買賣所有權移轉登記契約書之約定事
      項欄中載明被告乙○○應於系爭房地移轉所有權與被告丙○○三個月後，再移轉所有權與被告乙○○，否則被告乙○○應給付胡玲蘭五百萬元之賠償等情，故辯護意旨（４
      ）、（５）、（６）亦非有理由。至於系爭承諾書第四項
      所載，被告乙○○應同時簽發本票二紙，面額均為五百萬
      元（即銀行債務五百萬元及違約處罰五百萬元），倘被告
      乙○○不於三個月內買回系爭房地，被告丙○○即可提示
      上開本票，請求付款，該承諾書顯為被告戊○○夫婦嗣後
      拒不辦理所有權移轉登記，系爭房地又被拍賣，造成被告
      丙○○須背負四百萬元債務，至被告胡玲蘭不甘受損，使
      以強暴、脅迫方式逼令被告乙○○所簽訂，此部分事實臺
      灣臺中地方法院九十二年度訴字第二三四二號刑事判決亦
      同此認定，在被告丙○○之脅迫下被告乙○○不得不簽訂
      甚不利己之承諾書，是辯護意旨（７）所言，益可證明系
      爭買賣為虛偽交易。至被告乙○○、戊○○辯稱：被告乙○○簽名於系爭不動產買賣契約書時，該契約書尚未記載
      交易金額，故買賣價格為被告甲○○所添加等語之不可採
      信，亦於前（二）之（丙）加以論述，從而，辯護意旨（
      ８）亦不得作為有利於被告戊○○、乙○○之認定。
（三）綜上所述，可見本件系爭房地之買賣係為假買賣，而被告
      乙○○、戊○○、甲○○、丁○○、丙○○系爭房地之買
      賣係不實事項，仍通謀虛偽以買賣為由向中山地政事務所
      辦理系爭房地之過戶登記乙節至明。本件事證明確，被告
      乙○○、戊○○、甲○○、丁○○、丙○○等人上開犯行
      ，洵堪認定。
二、按土地登記事項中，移轉原因為其中重要事項之一，具有公
    信性，是以如明知買賣為移轉（所有權）登記原因係不實之
    事項，竟仍以之申請辦理移轉登記，自足以生損害於地籍之
    管理，即土地登記之公信性。故核被告乙○○、戊○○、甲○○、丁○○、丙○○所為，均係犯刑法第二百十四條使公
    務員登載不實罪。被告丙○○、丁○○、甲○○、乙○○、
    戊○○等五人就上開犯行，彼此間有犯意聯絡及行為分擔，
    俱為共同正犯。又被告等利用不知情之代書周國淮向地政機
    關申請所有權移轉登記，係為間接正犯。原審判決認被告丙○○、丁○○、甲○○、乙○○、戊○○等五人均罪證明確
    予以論罪科刑，固非無見，惟按、原審判決於犯罪事實欄
    僅載稱「「足以生損害於地政機關對於所轄土地、房屋所有
    權管理之正確性以及政府課稅之正確性」，並未認定有足以
    生損害於他人，惟於主文欄並竟另載稱「足以生損害於他人
    」，主文與事實顯有不符，尚有未洽。、本件雖係假買賣
    ，但並無未影響「政府課稅之正確性」，原審認定尚有生損
    害於「政府課稅之正確性」，亦有未洽。、原審判決對於
    被告戊○○所科處之刑度，比較其他被告丙○○、丁○○、
    甲○○、乙○○重，然原審並未特別說明其科處較重刑度之
    理由，復有未洽。被告丙○○上訴主張量刑過重，指摘原審
    判決不當、被告丁○○、甲○○、乙○○、戊○○四人均上
    訴否認犯行，指摘原審判決不當，雖均無理由，惟原審判決
    既有上開可議之處，自應由本院將原審判決予以撤銷改判。
    爰審酌被告丙○○、丁○○、甲○○、乙○○、戊○○等五
    人犯罪之動機，犯罪手段尚屬平和，但所為破壞我國地政管
    理之正確性，被告丙○○、丁○○、甲○○、乙○○、戊○○等五人涉案之情節，暨各人犯罪後態度等一切情狀，各均
    量處有期徒刑月，並均諭知易科罰金之折算標準。
據上論斷，應依刑事訴訟法第二百九十九條第一項前段，刑法第
二十八條、第二百十四條、第四十一條第一項前段，罰金罰緩提
高標準條例第一條前段、第二條，判決如主文。
本案經檢察官謝岳到庭執行職務。
中    華    民    國    95    年    6    月    30     日
            刑事第三庭  審判長法  官  王  增  瑜
                              法  官  廖  柏  基
                              法  官  胡  忠  文
上列正本證明與原本無異。
不得上訴。
                              書記官  陳  麗  玉
中    華    民    國    95    年    6    月    30     日
附錄本案論罪科刑法條：
【刑法第二百十四條】
  明知為不實之事項，而使公務員登載於職務上所掌之公文書，
  足以生損害於公眾或他人者，處三年以下有期徒刑、拘役或五
  百元以下罰金。
                                                      Ａ


司法院資訊處製作；財團法人民間司法改革基金會備份。
